【裁判字號】    97,消債更,1079
【裁判日期】    971231
【裁判案由】    更生事件
【裁判全文】
臺灣臺南地方法院民事裁定          97年度消債更字第1079號
聲  請  人
即  債務人  甲○○
代  理  人  杜婉寧律師
上列當事人聲請消費者債務清理事件聲請更生及保全處分，本院
裁定如下：
    主  文
聲請更生及保全處分均駁回。
聲請費用新台幣壹仟元由聲請人負擔。
    理  由
一、按債務人與金融機構協商成立者，不得聲請更生或清算，但
    因不可歸責於己之事由，致履行顯有重大困難者，不在此限
    ；本條例施行前，債務人依金融主管機關協調成立之中華民
    國銀行公會會員辦理消費金融案件無擔保債務協商機制與金
    融機構成立之協商，準用前項之規定，消費者債務清理條例
    第151 條第5項、第6項分別定有明文。又聲請更生或清算不
    合程式或不備其他要件者，法院應以裁定駁回之，但其情形
    可以補正者，法院應定期間先命補正，復為同條例第8 條所
    明定。衡諸債之關係，係以當事人間之信賴關係為基礎，為
    社會經濟組織之重要支柱，故當事人於以法律行為追求自己
    之利益之際，亦應顧及對方之利益，並考量債權債務在社會
    上之作用，本於誠實及信用之原則，行使債權及履行債務。
    是對於已陷入經濟上困境之消費者，若任其於惡性循環之債
    務窘境中生存，將衍生嚴重之社會問題，難以維持安定之社
    會經濟秩序，故為兼顧債權人、債務人雙方之利益，對陷於
    經濟上困境之消費者，乃允其於消費者債務清理條例施行後
    ，得選擇以重建型之更生程序或清算型之清算程序清理其債
    務，藉以妥適調整債務人與債權人及其他利害關係人間之權
    利義務關係，保障債權人獲得公平受償，並謀求消費者經濟
    生活之重建復甦機會。惟對於已與金融機構協商成立，或於
    本條例施行前，已依金融主管機關協調成立之中華民國銀行
    公會會員辦理消費金融案件無擔保債務協商機制與金融機構
    成立協商之債務人，若非因不可歸責於己之事由，致履行顯
    有重大困難，自有違債權契約為誠信契約之本旨，故依消費
    者債務清理條例第151 條第6 項準用同條第5 項前段之規定
    ，不得聲請更生或清算，應駁回其更生之聲請，始能避免肇
    致道德危險。
二、本件聲請意旨略以：聲請人即債務人甲○○之債務總額為新
    台幣（下同）1,403,187 元，前曾依照中華民國銀行公會會
    員辦理消費金融案件無擔保債務協商機制，與債權人復華商
    業銀行（現為元大商業銀行，下稱元大銀行）等7 家銀行成
    立協商，每月應還款金額為18,096元。聲請人於民國95年協
    商時，除於美商優比速國際股份有限公司（下稱優比速公司
    ）擔任快遞工讀生外，亦於常越工程有限公司（下稱常越公
    司）兼任工地工程師，本有能力負擔協商款項，惟常越公司
    於95年4 月要求聲請人改任業務人員，聲請人不諳業務工作
    且工作時間與優比速公司之工作時間有所衝突，聲請人只好
    離職，每月因而僅剩13,000餘元，實不足以維持聲請人最低
    基本生活開銷，因此有不可歸責於聲請人致履行顯有重大困
    難之事由；又聲請人之無擔保或無優先權之債務總額未逾1,
    200 萬元，復未經法院裁定開始清算程序或宣告破產，為此
    ，依消費者債務清理條例提出本件更生之聲請等語。
三、經查：
  (一)聲請人於本件更生聲請前，已於民國95年5 月17日依中華民
    國銀行公會會員辦理消費金融案件無擔保債務協商機制與日
    盛國際商業銀行等金融機構成立協商，約定自95年7 月份起
    ，分80期，利率3%，每月18,096元分期清償等情，有元大銀
    行之陳報狀所附之協議書及無擔保債務還款計劃表在卷可憑
    （本院卷第145 頁、第147 頁），堪信為真實。
  (二)聲請人又主張：其於協商成立後之每月收入僅約13,000餘元
    ，已無法支應基本生活開銷，根本無法繳納每月18,000餘元
    之協商款項云云，然依聲請人提出之薪資收入資料核閱結果
    ，其於95年4月至7月協商期間，分別自常越公司、優比速公
    司、達崴工程股份有限公司、普悠瑪大飯店股份有限公司受
    有44,560元、50,568元、13,239元、35,187元之薪資收入，
    平均每月收入約為35,889元，有聲請人之農民銀行、合作金
    庫銀行、臺灣企銀、華僑銀行存摺影本附卷可稽（本院卷第
    178頁至第203頁），顯見與聲請人所述不符，實難認聲請人
    主張之情事為真。
  (三)再者，聲請人主張95年4 月因常越公司要求其改任業務人員
    ，聲請人因此離職等情，固提出常越公司離職證明書1 紙為
    證（本院卷第28頁），而由上該離職證明書觀之，聲請人服
    務於常越公司起迄時間係自94年11月15日至95年4 月1 日，
    並註明該公司由承包工程轉型為販售材料，本欲培訓聲請人
    為業務人員，但經聲請人婉拒等語，核與聲請人前述離職時
    間及原因相符。惟查，聲請人既基於自身考量而自行離職，
    縱因此導致收入減少，亦難認屬不可歸責於己之事由。況聲
    請人所主張者既係協商時已存在之事實，並非協商成立即95
    年5 月17日後始發生之情事，實難謂聲請人與債權銀行協商
    後，有何不可歸責於聲請人致其履行顯有重大困難之事由存
    在。
  (四)末按債務清償方案既係經當事人於本條例施行前行使選擇權
    所合意成立之債權契約，債務人自應受該成立之契約所拘束
    ，如認該協商成立之清償方案其後有不適當履行之情形，仍
    應誠實面對債務，再循本條例所定之協商機制，誠意向債權
    人協商謀求更合理之清償方案，而非輕率毀諾，逕為聲請更
    生程序。查聲請人既於本條例施行前與債權人元大銀行等銀
    行成立協商，如事後有履行不便之情形，認清償方案應予適
    當調整，尚可再與債權人重新協商，訂定適當可行之清償方
    案，另依97年5 月中華民國銀行公會決議，金融機構就曾經
    參加95年度債務協商毀諾客戶提供「個別協商一致性方案」
    及對有繳款困難之債務協商持續履約客戶提供「變更債務協
    商協議書方案」等語，聲請人自當循此途徑以求解決，方符
    合本條例兼顧保障債權人公平受償及重建復甦債務人經濟生
    活之立法目的，是以，聲請人逕為聲請本件更生，亦難認妥
    適。
四、綜上所述，聲請人主張本件因有不可歸責於己之事由，致履
    行上開協議內容顯有重大困難云云，既非可採，而其於消費
    者債務清理條例施行前，既與金融機構之債權人依金融主管
    機關協調成立之中華民國銀行公會會員辦理消費金融案件無
    擔保債務協商機制成立協商，則本件聲請人聲請更生，顯然
    違背消費者債務清理條例第151 條第5 、6 項之規定，且上
    開欠缺又屬無從補正，依上說明，本院自應駁回其更生之聲
    請，爰裁定如主文。
五、另聲請人聲請保全處分，惟本件更生之聲請既經駁回，其保
    全處分之聲請自應失所附麗，亦一併駁回，附此敘明。
中    華    民    國    97    年    12    月    31    日
                  民事第二庭  法  官  李杭倫
上為正本係照原本作成。
如不服本裁定，應於裁定送達後10日內，以書狀向本院提出抗告
，並繳納抗告費新臺幣1千元。
中    華    民    國    97    年    12    月    31    日
                              書記官  蔡曉


司法院資訊處製作；財團法人民間司法改革基金會備份。
